最高法院民事判決　　　　　　　　　　　　　　　　九十一年度台上字第八五四號
　　上　訴　人　甲○○
　　訴訟代理人　李璧合律師
　　被 上訴 人　乙○○
右當事人間請求給付工程款事件，上訴人對於中華民國八十九年一月三十一日台灣高
等法院第二審判決（八十七年度上字第一六一四號），提起上訴，本院判決如左：
    主  文
原判決關於命上訴人給付及該訴訟費用部分廢棄，發回台灣高等法院。
    理  由
本件被上訴人主張：兩造於民國八十二年六月間訂立承攬工程合約書，由被上訴人承
攬上訴人位於台北縣汐止市○○路○段二四○號五層式公寓樓房一棟工程，工程款以
每坪新台幣（下同）四萬元計算，施工部分如有增減，則按估價計算。被上訴人已完
成系爭工程，工程款計九百零二萬二千四百元，連同追加工程部分之工程款六萬零九
百元，共計工程款為九百零八萬三千三百元，扣除上訴人已給付之七百萬元，尚積欠
二百零八萬三千三百元未付，上訴人屢經催告拒不給付等情。因而求為命上訴人如數
給付並加計法定遲延利息之判決（第一審駁回被上訴人之請求，被上訴人提起上訴，
原審改判命上訴人給付一百九十一萬八千八百五十六元本息，駁回被上訴人其餘之上
訴，上訴人就其敗訴部分提起第三審上訴）。
上訴人則以：被上訴人承攬之工作物有重大瑕疵，且有部分工程未完工，及有應付未
付款，上訴人得請求減少報酬及損害賠償，其金額超過工程尾款，上訴人並主張以之
抵銷工程尾款，抵銷後，被上訴人已無工程餘款可以請求等語，資為抗辯。
原審將前開一百九十一萬八千八百五十六元本息部分，第一審所為被上訴人敗訴之判
決廢棄，改判如其聲明，無非以：被上訴人主張兩造於八十二年六月間，訂立承攬工
程合約書，由被上訴人承攬系爭工程，工程款以每坪四萬元計算，施工部分如有增減
，則按估價計算，被上訴人已完成系爭工程，合計工程款為九百零八萬三千三百元，
扣除上訴人已給付之七百萬元，尚積欠二百零八萬三千三百元未付之事實，已據被上
訴人提出包工帶料承攬工程合約書影本為證，且為上訴人自認在卷（見一審卷第十九
頁），堪信為真實。查兩造對於系爭建物結構須「鋼筋按圖設計施工，預拌混凝土三
千磅」之事實，均不爭執，並有前開合約書「施工說明」可稽。依被上訴人所提出之
固宜土木技師事務所材料試驗室之鑽心試體抗壓強度試驗（報告）所載，系爭建物抗
壓強度，雖有部分超過三千，有部分亦接近三千，然固宜土木技師事務所非屬公家（
務）機構，其於本件訴訟繫屬前之八十四年十二月十三日所為之鑑定尚乏公信力，被
上訴人復未舉證證明上訴人同意該試驗結果，被上訴人以該固宜之試驗結果，主張系
爭工作物無任何瑕疵，非屬可採。另上訴人所提出之台北市土木技師公會審定台灣土
木水利結構技師事務所材料試驗室混凝土試體抗壓強度試驗報告（以下簡稱台灣土木
水利結構之試驗報告），為本件訴訟繫屬前由上訴人之妹石瑞絲或石瑞絲之友人林文
昌私下委由鑑定單位所作試驗，鑑定單位台灣土木水利結構技師事務所，亦非屬公家
（務）機構，上訴人抗辯台灣土木水利結構之試驗報告係經台北市土木技師公會鑑定
，具公信力云云，非屬實在。尤以台灣土木水利結構之五份試驗報告下方均載「本件
樣品由委託者自行取樣，本表所列紀錄僅對樣品負責」，而委託者，或為石瑞絲，或
為石瑞絲之友人林文昌，並未會同被上訴人採樣，其採樣之周延性即有不足，上訴人
亦未舉證證明被上訴人同意台灣土木水利結構之試驗結果，上訴人以台灣土木水利結
構之試驗結果抗辯系爭工作物有重大瑕疵，亦無可採。本件審理中，兩造均同意由台
灣省土木技師公會鑑定，該台灣省土木技師公會鑑定結論，認系爭建物尚無結構安全
之疑慮，有該鑑定報告書在卷可憑，上訴人雖又否認該鑑定報告，然上訴人事先既同
意由台灣省土木技師公會鑑定，且該公會係依技師法第四章規定所成立之公會，其所
為之鑑定自具有公信力。尤其台灣省土木技師公會之鑑定報告其中鑑定結論內容即有
二十頁之多，鑑定結論前並詳述鑑定標的物之構造、用途及現況、測量成果、損壞情
況調查、混凝土抗壓強度試驗、耐震能力評估之結構材料強度、基地性質、耐震能力
方法概述等，後尚附有附件，其鑑定結果自較被上訴人所提出之固宜之試驗報告，及
上訴人所提出之台灣土木水利結構之試驗報告，均僅載試驗結果，並未載明其試驗之
過程等為可採。再系爭建物與鄰房毗鄰相接，有系爭建物之照片附於鑑定報告內可考
，一樣之建築物於獨立建築物或有鄰房毗鄰相接之建築物，其耐震能力之計算自有不
同，台灣省土木枝師公會之鑑定報告結論6.所謂「故就一般工程常理而言，本棟建物
並不需要結構補強。」，係考慮系爭建物實際上與鄰房毗鄰相接之現況，固屬有理。
然上訴人係以獨立建築物委由被上訴人興建，上訴人所要求系爭建築物之耐震能力，
係以獨立建築物計算，則該鑑定結論其中6.「本棟建物並無需要結構補強」部分，未
考慮上訴人委由被上訴人興建系爭建築物係獨立建築，自非可採。被上訴人據以主張
其無修補責任，亦非可採。上訴人於第一審八十六年二月二十日當庭所提出之答辯狀
後附有催告函，該答辯狀經被上訴人於當日收受，催告函載：「於文收到後三日內…
…並依約及建物圖改正……」，應認上訴人已催告被上訴人修補，雖該函所稱「三日
內」之期限過短，然自被上訴人八十六年二月二十日收受繕本迄今已有相當時日，被
上訴人仍未修補，且於第一審陳述，上訴人可以請別人修補，再依收據向被上訴人報
明數額云云，於原審法院仍主張其無修補責任，可證被上訴人已拒絕修補，依民法第
四百九十三條、第四百九十四條規定，上訴人抗辯其得請求減少報酬，自屬可採。上
訴人雖抗辯其得請求損害賠償之數額為一千二百零五萬四千元，然其前提係全部重建
，而系爭建築物既無結構上安全之疑慮，上訴人該抗辯即非可採。上訴人另抗辯其得
請求減少之報酬或損害賠償為四百八十七萬八千元，並提出預算表一紙為證，然依該
紙預算表製作人鄭清浩到庭所證，該預算表係依據上訴人所提出之台灣土木水利結構
之試驗報告作成，但該台灣土木水利結構之試驗報告既不可採，有如前述，上訴人據
該預算表及鄭清浩之證言抗辯其得請求減少報酬四百八十七萬八千元，仍非可採。台
灣省土木技師公會之鑑定報告既較為可採，其鑑定結論「7.若雇主要求本建物為獨立
建築物時之耐震能力需符合建築技術規則的要求，則結構補強費用需十六萬四千四百
四十四元。」，自得作為上訴人請求減少報酬之依據。上訴人得向被上訴人請求減少
之報酬為十六萬四千四百四十四元，而上訴人尚積欠之工程尾款為二百零八萬三千三
百元，該工程尾款扣除上訴人請求減少之報酬十六萬四千四百四十四元後，被上訴人
僅得請求一百九十一萬八千八百五十六元。至上訴人雖主張損害賠償，並以之與被上
訴人所請求之工程款抵銷云云，然其所為主張既均無可採，上訴人自無何損害賠償請
求權可供抵銷。被上訴人請求上訴人給付工程款一百九十一萬八千八百五十六元及其
法定遲延利息，為有理由，應予准許等詞，為其判斷之基礎。
查本件上訴人抗辯因被上訴人之工作有混凝土抗壓強度不足、各樓層浴等三項擅自
變更設計、前後陽台排水不良等三項偷工減料之重大瑕疵，及未裝大門等五項未完工
作，暨應付未付款等情形，其得向被上訴人請求減少報酬及損害賠償云云（一審卷六
二、六三頁）。原審僅就其中混凝土抗壓強度不足之瑕疵部分為審酌，而就上訴人其
餘重要防禦方法，恝置不論，遽為不利於上訴人之判決，自屬判決不備理由。次查上
訴人於第一審八十五年十一月十四日言詞辯論期日，並未自認被上訴人已完成系爭工
程（一審卷第十九頁言詞辯論筆錄係記載上訴人訴訟代理人陳述被上訴人「尚未完工
」），原審竟依該言詞辯論期日之筆錄，認上訴人自認被上訴人已完成系爭工程，亦
有認定事實不憑證據之違法。上訴論旨，執以指摘原判決其敗訴部分不當，求予廢棄
，非無理由。
據上論結，本件上訴為有理由，依民事訴訟法第四百七十七條第一項、第四百七十八
條第一項，判決如主文。
中      華      民      國    九十一    年      五      月      三      日
                              最高法院民事第二庭
                                  審判長法官  曾  桂  香
                                        法官  劉  延  村
                                        法官  劉  福  聲
                                        法官  黃  秀  得
                                        法官  顏  南  全
      右正本證明與原本無異
                                              書  記  官
中      華      民      國    九十一    年      五      月     十四     日
